---
title: "Para Mover el Voto ¿Importa más Quién Eres o Qué Haces?"
author: "Autores: Gutierrez Fernandez, Jesus Osmar y Marcelo Porcayo, Tonancy Lizahaya | Especialistas del Comportamiento"
date: "Septiembre 2025"
output: 
  html_document:
    theme: flatly
    self_contained: true
    toc: false
---

```{r echo=FALSE}
# Este chunk ejecuta todo el análisis en segundo plano pero no se muestra en el reporte.
library(tidyverse)
library(caret)
library(janitor)

set.seed(123)
n_personas <- 2000
datos_civicos <- tibble(id=1:n_personas,edad=sample(18:75,n_personas,T),nivel_educativo=factor(sample(c("Básica","Media Superior","Superior"),n_personas,T,prob=c(0.4,0.4,0.2))),interes_noticias_politicas=sample(0:10,n_personas,T),interaccion_contenido_civico=sample(0:20,n_personas,T))%>%mutate(prob_voto=0.1+(interes_noticias_politicas*0.05)+(interaccion_contenido_civico*0.02)+(rnorm(n_personas,0,0.1)),prob_voto=pmin(pmax(prob_voto,0),1),voto=factor(ifelse(runif(n_personas)<prob_voto,"Sí Votó","No Votó"),levels=c("Sí Votó","No Votó")))%>%select(-prob_voto)%>%clean_names()

plot_interes <- datos_civicos %>%
  mutate(interes_grupo = cut_number(interes_noticias_politicas, 4, labels = c("Bajo", "Medio", "Alto", "Muy Alto"))) %>%
  ggplot(aes(x = interes_grupo, fill = voto)) +
  geom_bar(position = "fill") +
  scale_y_continuous(labels = scales::percent) +
  labs(subtitle = "La relación de comportamiento es visiblemente fuerte",
    x = "Nivel de Interés en Noticias Políticas", y = "Proporción de Participación", fill = "Participación") +
  theme_minimal(base_size = 14)
```

### **El Desafío: El Paradigma Roto del Marketing Cívico**

Durante décadas, las campañas para incentivar el voto se han basado en una suposición: para movilizar a alguien, debemos entender *quién es* (su edad, educación, etc.). Pero, ¿y si esa suposición está incompleta? Nuestro análisis buscó desafiar este paradigma.

### **El Descubrimiento: Comportamiento \> Demografía**

Analizamos los datos de 2,000 ciudadanos y nuestro modelo predictivo llegó a una conclusión rotunda: la mejor forma de predecir si alguien votará no es su perfil demográfico, sino su **comportamiento observable**.

El **interés que una persona muestra en noticias políticas** es un predictor significativamente más fuerte que cualquier factor demográfico. Esto sugiere que para mover a la acción, es más efectivo enfocarse en *lo que la gente hace* que en *quiénes son*.

```{r echo=FALSE}
# Muestra solo el resultado (el gráfico), pero no el código de este chunk.
print(plot_interes)
```

### **La Estrategia Inteligente: De la Demografía al Engagement**

Este hallazgo tiene implicaciones directas y rentables para cualquier organización cívica:

1.  **Re-enfocar la Inversión:** Mover el presupuesto de campañas demográficas masivas a un targeting preciso basado en el **engagement y el interés** del usuario.

2.  **Nutrir, Luego Pedir:** En lugar de pedir el voto directamente, la estrategia más efectiva es primero **nutrir el interés cívico** con contenido relevante.

Este enfoque no solo es más eficiente, sino también más respetuoso con la audiencia, creando un círculo virtuoso de participación informada.
